ACORDAO-COMPLETO-2331198

ACÓRDÃO 1140/2019 ATA 2/2019 - PRIMEIRA CÂMARA

VISTOS, relatados e discutidos estes autos de tomada de contas especial instaurada pela Fundação Nacional de Saúde, em decorrência da não apresentação da prestação de contas final do convênio 43/2005, bem como da inexecução parcial do objeto do referido ajuste, referente à implementação de melhorias sanitárias domiciliares, no município de Marcionílio Souza/BA.
ACORDAM os ministros do Tribunal de Contas da União, reunidos em sessão da 1ª Câmara, ante as razões expostas pelo relator, em:
9.1. excluir da relação processual a empresa Terra Firme Construtora Ltda.;
9.2. considerar revel, para todos os efeitos, com fundamento no art. 12, § 3º, da Lei 8.443/1992, o Sr. José Almeida Rebouças;
9.3. julgar irregulares, com fundamento nos arts. 1º, I, e 16, III, "a" e "c", da Lei 8.443/1992 c/c os arts. 19 e 23, III, da mesma lei, e com arts. 1º, I, e 209, II e III, do RI/TCU, as contas do Sr. José Almeida Rebouças e condená-lo ao pagamento das quantias abaixo especificadas, com a fixação do prazo de 15 (quinze) dias, a contar da notificação, para que comprove, perante este Tribunal (art. 214, III, "a", do RI/TCU) , o recolhimento da dívida aos cofres da Fundação Nacional de Saúde, atualizada monetariamente e acrescida dos juros de mora, calculados a partir das respectivas datas, na forma prevista na legislação em vigor:
	VALOR ORIGINAL (R$) 
	DATA DA OCORRÊNCIA

	13.307,86
	21/12/2007

	6.336,00
	12/12/2007

	53.084,43
	13/2/2007

9.4. aplicar ao Sr. José Almeida Rebouças a multa prevista no art. 57 da Lei 8.443/1992 c/c o art. 267 do RI/TCU, no valor de R$ 42.000,00 (quarenta e dois mil reais) , fixando-lhe o prazo de 15 (quinze) dias, a contar da notificação, para que comprove, perante este Tribunal (art. 214, III, "a", do RI/TCU) , o recolhimento da dívida aos cofres do Tesouro Nacional, atualizada monetariamente desde a data do presente acórdão até a do efetivo recolhimento, se for paga após o vencimento, na forma da legislação em vigor;
9.5. aplicar ao Sr. Adenilton de Santos Meira, prefeito do município de Marcionílio Souza/BA, a multa prevista no art. 58, IV, da Lei 8.443/1992 c/c o art. 267 do RI/TCU, no valor de R$ 3.000,00 (três mil reais) , fixando-lhe o prazo de 15 (quinze) dias, a contar da notificação, para que comprove, perante este Tribunal (art. 214, III, "a", do RI/TCU) , o recolhimento da dívida aos cofres do Tesouro Nacional, atualizada monetariamente desde a data do presente acórdão até a do efetivo recolhimento, se for paga após o vencimento, na forma da legislação em vigor;
9.6. autorizar, desde logo, nos termos do art. 28, II, da Lei 8.443/1992, a cobrança judicial das dívidas acima, caso não sejam atendidas as notificações;
9.7. rejeitar as alegações de defesa apresentadas pelo município de Marcionílio Souza/BA;
9.8 fixar novo e improrrogável prazo de quinze dias, a contar da notificação, com fundamento no art. 12, §§ 1º e 2º, da Lei 8.443/1992 e art. 202, §§ 2º e 3º, do Regimento Interno, para que o Município de Marcionílio Souza/BA efetue e comprove, perante este Tribunal, o recolhimento da quantia a seguir especificada aos cofres da Funasa, atualizada monetariamente a partir da data indicada até a data do efetivo recolhimento, na forma prevista na legislação em vigor;
	VALOR ORIGINAL (R$) 
	DATA DA OCORRÊNCIA

	3.001,45
	8/11/2009

9.9. com fundamento no § 3º do art. 16 da Lei 8.443/1992, encaminhar cópia desta deliberação à Procuradoria da República no Estado da Bahia, para a adoção das medidas que entender cabíveis.

Tomada de contas especial instaurada em razão da não apresentação da prestação de contas final de convênio e também pela inexecução parcial do objeto, que consistia na implementação de melhorias sanitárias domiciliares.

Primeira Câmara

Município de Marcionílio Souza/BA.

3. Interessados/Responsáveis:
3.1. Interessado: Fundação Nacional de Saúde (Funasa).
3.2. Responsáveis: Adenilton dos Santos Meira (XXX.983.005-XX); José Almeida Rebouças (XXX.639.025-XX); Município de Marcionílio Souza/BA (13.765.219/0001-23); Terra Firme Construtora Ltda. (07.595.031/0001-81).

13.1. Ministros presentes: Walton Alencar Rodrigues (Presidente), Benjamin Zymler, Bruno Dantas e Vital do Rêgo.
13.2. Ministro-Substituto presente: Weder de Oliveira (Relator).

ACORDAO-COMPLETO-2415560

Acórdão de Relação 7046/2020 - Primeira Câmara

Acórdão de Relação

ACORDAO-COMPLETO-2377749

Acórdão 3811/2020 - Primeira Câmara

WEDER DE OLIVEIRA

Reproduzo a instrução da Secex-BA inserta à peça 59 dos presentes autos:
"Trata-se de tomada de contas especial instaurada pela Fundação Nacional de Saúde (Funasa) em desfavor do Sr. José Almeida Rebouças, ex-prefeito do Município de Marcionílio Souza/BA (gestão 2005/2008) , em razão da não apresentação da prestação de contas final do Convênio 43/2005 (Siafi 554655) e também pela inexecução parcial do objeto, que consistia na implementação de melhorias sanitárias domiciliares naquela unidade da federação.
HISTÓRICO
2. 	Os recursos para implementação do ajuste foram orçados inicialmente em R$ 278.350,53, sendo R$ 270.000,00 à conta do concedente e R$ 8.350,53 à conta do convenente. Com a celebração do 1º Termo Aditivo os valores foram redefinidos: R$ 269.997,98 à conta da Funasa e R$ 14.267,27 de contrapartida do convenente (peça 1, p. 78, 144, 152, 200 e 222/224) .
3. 	A Funasa transferiu para a Conta Bancária 12811-2 Agência 2105-9 do Banco do Brasil a importância de R$ 215.997,98 em duas parcelas, correspondente a 80% do valor pactuado, conforme cronograma abaixo (peça p. 148, 234 e 360, peça 2, p. 48 e peça 16, p. 95) : 
	Ordem Bancária
	Valor (R$) 
	Data

	2006OB906671
	107.999,98
	27/6/2006

	2006OB912002
	107.998,00
	20/11/2006

4. 	O ajuste teve vigência estabelecida para o período de 19/12/2005 a 17/2/2007, prazo final para apresentação da prestação de contas, a qual foi prorrogada 'de ofício' por meio de quatro aditivos, em razão do atraso na liberação dos recursos, ficando a execução estendida até 8/11/2009, e a data para prestação de contas até 7/1/2010 (peça 1, p. 150, 256, 272, 282, 300 e 308) .
5. 	A partir de visita realizada em 11/6/2007, foi elaborado o Relatório de Visita Técnica n. 1, no qual foi apontado que os serviços executados, até aquele momento, representavam 50,17% do valor total da obra. Tal percentual foi calculado considerando que o valor da obra correspondia a R$ 275.250,00 (peça 2, p. 28) .
6. 	Após análise da prestação de contas da primeira parcela dos recursos, apresentada pelo Sr. José Almeida Rebouças em março/2007 (peça 1, p. 336-385) , foi emitido o Parecer Financeiro 128/2007, datado de 23/11/2007, no qual a Funasa concluiu que a documentação demonstrava despesas no valor de R$ 99.011,49, restando um saldo a comprovar no valor de R$ 123.954,18. Além disso, alertou que a contrapartida não foi aplicada (peça 2, p. 62) .
7. 	A Funasa expediu então a Notificação 92/2007, de 23/11/2007, endereçada ao responsável, para que este regularizasse as pendências (peça 2, p. 66) .
8.	Posteriormente, a concedente remeteu ao prefeito sucessor, Sr. Edson Ferreira de Brito, a Notificação 66/NUCONT/COREBA, datada de 8/7/2010, cobrando a prestação de contas final, uma vez expirada a vigência do convênio (peça 2, p. 316) .
9. 	No Parecer Financeiro 3/2011, de 7/1/2011, a Funasa manifestou-se pela aprovação do valor de R$ 99.011,49, e pela impugnação do correspondente a R$ 116.986,00 do repasse, tendo em vista a não apresentação da prestação de contas deste valor, sugerindo a abertura de processo de tomada de contas especial (peça 2, p. 80) .
10. 	Por meio das Notificações 3/2011/TCE/FUNASA/SUEST-BA e 6/2011/TCE/PORT.10/ 2011, os Srs. José Almeida Rebouças e Edson Ferreira de Brito foram cientificados acerca da aprovação parcial da prestação de contas, concedendo-lhes prazo para recomposição do Erário (peça 2, p. e 92 e 144) .
11. 	Esgotadas as medidas administrativas, sem que fosse obtido o ressarcimento pretendido, o Tomador de Contas emitiu o Relatório de Tomada de Contas Especial (peça 2, p. 186-192) e, na sequência, a CGU emitiu o pertinente Relatório de Auditoria, o Certificado de Auditoria e o Parecer do Dirigente do Órgão de Controle Interno (peça 2, p. 206-211) . A autoridade Ministerial atestou haver tomado conhecimento das conclusões contidas nos mencionados documentos (peça 2, p. 212) .
12.	Consta no processo cópia da Ação Ordinária de Ressarcimento impetrada pelo Município de Marcionílio Souza/BA contra o Sr. José Almeida Rebouças face à irregular destinação dos recursos e não apresentação da prestação de contas do convênio em questão (peça 1, p. 324-334) .
13.	No âmbito deste Tribunal, ante a necessidade de delimitar a responsabilidade dos gestores envolvidos no processo, na instrução inaugural (peça 4) foi proposta a realização de diligências saneadoras, uma vez que os extratos bancários da conta específica do convênio estavam incompletos, impossibilitando a verificação da movimentação financeira dos recursos, desde o depósito da primeira parcela dos recursos até a utilização total da verba transferida, bem como os rendimentos auferidos.
14.	Além disso, não havia informações precisas acerca da funcionalidade da parcela executada ou dados recentes sobre a situação da obra, uma vez que a única fiscalização realizada até aquele momento ocorrera no início da vigência do ajuste.
15.	Assim, considerando que tais esclarecimentos eram indispensáveis para a correta caracterização da irregularidade, para definição da responsabilidade pelo ressarcimento, bem como do valor do débito, foram expedidos os Ofícios 2360/2014-TCU/SECEX-BA e 2359/2014-TCU/SECEX-BA, endereçados à Funasa e ao Banco do Brasil, respectivamente (peças 6 e 7) .
16.	Em resposta às diligências a Funasa encaminhou o Ofício 1.357/Diesp/Suest/BA, datado de 28/11/2014 (peça 12) , e o Banco do Brasil o Ofício CENOP SJ 2014/15550095, de 3/12/2014 (peças 13-21) .
17.	A documentação foi então examinada na instrução constante da peça 23, que apontou os seguintes fatos:
	a) o prazo para execução do objeto findou em 8/11/2009, alcançando as gestões dos Srs. José Almeida Rebouças (2005/2008) e Edson Ferreira de Brito (2009/2012) , sendo ambos responsáveis pela execução dos serviços e pela comprovação da aplicação dos recursos que lhes foram confiados; ao segundo, cabia a responsabilidade de apresentar a prestação de contas final, haja vista o prazo final para cumprimento deste dever expirou no seu mandato (7/1/2010) ;
	b) os extratos bancários da conta específica demonstraram que os recursos repassados pela Funasa, como também os rendimentos auferidos, foram utilizados na gestão do Sr. José Almeida Rebouças, uma vez que o saldo remanescente, quando da transferência do mandato, era de apenas R$ 100,46 (peça 16, p. 36, 40 e 69) ;
	c) quanto à funcionalidade da parcela executada do objeto do convênio, a Funasa limitou-se a informar que, segundo apurado na visita técnica realizada em 25/3/2014, dos 125 conjuntos sanitários previstos, foram construídas e podem ser aproveitadas apenas 63 unidades, sendo o percentual de aprovação do convênio calculado em 50,40% (peça 12) ;
	d) o débito total corresponde a R$ 97.643,13, resultado do somatório dos recursos federais não comprovados, da parcela da contrapartida que deveria ser aplicada (na proporção acordada no instrumento de convênio) , e os rendimentos auferidos:	
	DÉBITO
	DATA
	VALOR (R$) 

	Parcela não executada
	Cheque 850005 (peça 13, p. 14-17; e peça 16, p. 77) 
	21/12/2007
	20.500,00

		Cheque 850004 (peça 13, p. 10-13; e peça 16, p. 77) 
	12/12/2007
	6.336,00

		Cheque 850002 (peça 13, p. 6-9; e peça  16, p. 87  valor parcial até completar o débito correspondente à parcela federal não executada) 
	13/02/2007
	53.084,43

	Contrapartida proporcional
	21/12/2007
	7.192,14

	Rendimento aplicação
	24/12/2007
	10.530,56

	Total do débito (R$) 
	97.643,13

	e) para a atualização monetária, foram consideradas as datas dos saques realizados na conta específica do convênio, do mais antigo para o mais novo, até completar o valor não comprovado; no caso dos rendimentos, foi considerada a data do último resgate, em 24/12/2007, (peça 20) , e com relação à contrapartida proporcional, adotou-se a data do último pagamento, em 21/12/2007, (peça 16, p. 77) ;
	f) a responsabilidade pelo ressarcimento do dano ao erário deve ser atribuída ao gestor municipal à época, o Sr. José Almeida Rebouças, que aplicou a totalidade da verba e não concluiu o objeto;
	g) as cópias dos cheques sacados da conta do convênio, apresentadas pelo Banco do Brasil (peça 13) , demonstram que os pagamentos foram efetuados à Terra Firme Construtora Ltda., que assumiu a obrigação de executar a obra, conforme o contrato celebrado com a prefeitura (peça 1, p. 373-377) ; consulta ao sistema da Receita Federal revelou que a sócia administradora da empresa é a Sra. Sandra Regina Silva (CPF XXX.733.355-XX, à peça 23) ;
	h) restou evidenciado que a contratada concorreu para a prática dos atos que causaram o prejuízo apurado, devendo ser incluída como responsável solidária, com fundamento no § 2º do art. 16 da Lei 8.443/92.
18.	Em razão disso, a instrução de peça 23 propôs a responsabilização solidaria do ex-prefeito José Almeida Rebouças e da sociedade empresária Terra Firme Construtora Ltda.
19.	No pronunciamento constante da peça 24, o então Diretor da Subunidade Técnica opinou pela inclusão do município de Marcionílio Souza/BA, solidariamente ao ex-prefeito, em razão da não aplicação da contrapartida proporcional pactuada no convênio, pelo valor histórico de R$ 7.192,14. Concordando com a manifestação do Diretor, o titular da unidade técnica determinou a realização das citações, nos termos consignados.
20.	No intuito de citar o ex-prefeito José Almeida Rebouças, a unidade técnica expediu os seguintes ofícios: 
	- 2716/2015, datado de 6/10/2015 (peça 30) , enviado para a Rua Deraldo Flores, S/N, Casa, Centro, Marcionílio Souza/BA, CEP 46.780-000, cujo o Aviso de Recebimento (AR) foi devolvido com a informação aposta de 'endereço insuficiente' (peça 31) ; e
	- 3449/2015, datado de 22/12/2015 (peça 40) , enviado para a Rua Deraldo Flores, S/N, Casa, Centro, Marcionílio Souza/BA, CEP 46.780-000, cujo o AR foi devolvido com a informação aposta de 'mudou-se' (peça 41) .
21.	Ante o insucesso de citar o ex-Prefeito no endereço apurado no sistema da Receita Federal (peça 39) , a Unidade Técnica, após as infrutíferas pesquisas e diligências relatadas na instrução constante da peça 42, promoveu a citação do José Almeida Rebouças por meio do Edital n. 2, de 26/1/2016, publicado na Sessão 3 do Diário Oficial da União de 12/2/2016 (peça 44) .
22.	Para citar a Terra Firme Construtora Ltda. foi expedido o Ofício 2718/2015-TCU/SECEX-BA, datado de 6/10/2015 (peça 28) , destinado à Sra. Sandra Regina Silva, na qualidade de sócia administradora da sociedade empresária, enviado para a Av. Santa Rita, S/N, Centro, São Francisco do Conde/BA, CEP 43.900-000, cujo o AR foi devolvido assinado por Mônica Amorim em 28/10/2015 (peça 38) .
23.	Conquanto o Aviso de Recebimento do Ofício 2718/2015-TCU/SECEX-BA não tenha sido assinado por sua sócia administradora, não cabe à sociedade empresária Terra Firme Construtora Ltda. sustentar eventual nulidade do presente processo por falha em sua citação inicial e por descumprimento às garantias processuais previstas na Lei 9.784/1999, sob o argumento de que sua representante legal não assinou o AR relativo ao ofício de citação, uma vez que este Tribunal, amparado na Lei 8.443/1992, e nos normativos internos que a complementam, considera, como forma necessária e suficiente para se efetivar a citação, a  entrega do ofício no endereço do destinatário, mediante aviso de recebimento, inexistindo a exigência de que a citação seja feita pessoalmente ao responsável.
24.	Assim, transcorridos os prazos regimental fixados e mantendo-se inertes os aludidos responsáveis, impõe-se que estes sejam considerados revéis, dando-se prosseguimento ao processo, de acordo com o art. 12, § 3º, da Lei 8.443/1992.
25.	O representante do ente federado, citado por meio do Oficio 2717/2015-TCU/SECEX-BA, de 6/10/2015 (peça 29) , após obter cópia dos autos (peça 32-34) , apresentou a manifestação à peça 37, limitando-se a afirmar a intenção de regularizar a pendência junto à Funasa, e solicitando prazo de 30 dias para comprovar o recolhimento da contrapartida não aplicada. Após decorridos mais de oito meses da informação encaminhada, a municipalidade não demonstrara ter recolhido a importância devida.
26.	Diante disso, na instrução constante da peça 45, o Diretor da Subunidade Técnica propôs que, preliminarmente à instrução de mérito, fosse realizada diligência à Prefeitura de Marcionílio Souza/BA, para que, no prazo de 15 dias, encaminhasse a este Tribunal informações e cópia do documento que ateste o recolhimento da contrapartida não aplicada do convênio em tela.
EXAME TÉCNICO
27.	Em cumprimento ao Despacho do Secretário (peça 46) , foram expedidos à Prefeitura de Marcionílio Souza/BA os Ofícios 2042/2016 (peça 47) , 2525/2016 (peça 49) , 3104/2016 (peça 51) e 1181/2017-TCU/SECEX-BA (peça 53) , datados de 22/7/2016, 31/8/2016, 21/10/2016 e 26/4/2017, respectivamente.
28.	Embora os correspondentes Avisos de Recebimento tenham retornado devidamente assinados (peças 48, 50, 52 e 54) , atestando a entrega das correspondências na sede da prefeitura, não consta dos autos qualquer elemento que indique ter o atual gestor do ente federado respondido à diligência promovida por este Tribunal por meio dos referidos ofícios.
29.	Considerando que, conforme registrado nos referidos ofícios (peças 47, 49, 51 e 53) , o não cumprimento de diligência deste Tribunal, no prazo fixado, sem causa justificada, pode ensejar a aplicação da multa prevista no art. 58, inciso IV, da Lei 8.443/1992, a qual prescinde de realização de prévia audiência, nos termos do art. 268, § 3º, do Regimento Interno do TCU, cumpre propor que a referida medida seja de logo aplicada ao destinatário dos referidos ofícios, o Sr. Adenilton dos Santos Meira.
CONCLUSÃO
30.	Regularmente citados por este Tribunal, o Sr. José Almeida Rebouças e a sociedade empresária Terra Firme Construtora Ltda. não compareceram aos autos (itens 20 a 23 da presente instrução) . Operaram-se, portanto, os efeitos da revelia, dando-se prosseguimento ao processo, nos termos do art. 12, § 3º, da Lei 8.443/1992.
31.	Destaca-se que antes da citação Sr. José Almeida Rebouças por edital foram adotadas providências que esgotaram as tentativas de localização do responsável (peça 42) .
32.	Diante da revelia dos responsáveis, inexistindo nos autos comprovação da boa e regular aplicação dos recursos federais transferidos, e na ausência de elementos que permitam concluir pela ocorrência de boa-fé ou de outros excludentes de culpabilidade em suas condutas, propõe-se que suas contas sejam julgadas irregulares e que estes sejam condenados em débito, bem como que lhes seja aplicada, individualmente, a multa prevista no art. 57 da Lei 8.443/1992.
33.	Ressalte-se que o valor atualizado do débito, sem a incidência de juros de mora é de R$ 132.696,52 (peça 55) , enquanto o valor da dívida atualizada com juros de mora é de R$ 215.663,00 (peça 56) .
34.	Ante o não cumprimento de diligência deste Tribunal, no prazo fixado, sem causa justificada (itens 25 a 28 da presente instrução) , propõe-se aplicar ao Sr. Adenilton dos Santos Meira (CPF XXX.983.005-XX) a multa prevista no art. 58, inciso IV, da Lei 8.443/1992.
35.	Por derradeiro, em face da análise promovida no item 25 da presente instrução, propõe-se rejeitar a defesa apresentada pelo Município de Marcionílio Souza/BA (peça 37) , uma vez que não foi suficiente para sanear as irregularidades a ele atribuídas, tampouco para afastar o débito que lhe fora imputado, fixando-lhe novo e improrrogável prazo para o recolhimento da importância devida, ao cofre credor, acrescida de atualização monetária, conforme disposto no art. 202, § 3º, do RI/TCU.
36.	O valor atualizado do débito atribuído ao ente federado, sem a incidência de juros de mora é de R$ 13.234,26 (peça 57) , enquanto o valor da dívida atualizada com juros de mora é de R$ 21.858,57 (peça 58) .
PROPOSTA DE ENCAMINHAMENTO
37.	Diante do exposto, submetem-se os autos à consideração superior, propondo:
	a) considerar revéis o Sr. José Almeida Rebouças (CPF XXX.639.025-XX) e a sociedade empresária Terra Firme Construtora Ltda. (CNPJ 07.595.031/0001-81) , nos termos do art. 12, § 3º, da Lei 8.443/1992;
	b) com fundamento nos arts. 1º, inciso I, 16, inciso III, alíneas 'a' e 'c', da Lei 8.443/1992 c/c os arts. 19 e 23, inciso III, da mesma Lei, e com arts. 1º, inciso I, 209, inciso I, 210 e 214, inciso III, do Regimento Interno do TCU (RI-TCU) , que sejam julgadas irregulares as contas do Sr. José Almeida Rebouças, ex-prefeito do Município de Marcionílio Souza/BA (gestão 2005/2008) , e da sociedade empresária Terra Firme Construtora Ltda., condenando-os, solidariamente, ao pagamento das quantias a seguir especificadas, com a fixação do prazo de quinze dias, a contar da notificação, para comprovar, perante o Tribunal (art. 214, inciso III, alínea 'a', do Regimento Interno) , o recolhimento da dívida aos cofres da Fundação Nacional de Saúde (Funasa) , atualizada monetariamente e acrescida dos juros de mora, calculados a partir das datas discriminadas, até a data do recolhimento, na forma prevista na legislação em vigor, em razão da omissão do dever de prestar contas do Convênio 43/2005 (Siafi 554655) , e inexecução parcial do objeto pactuado:
	VALOR ORIGINAL (R$) 
	DATA DA OCORRÊNCIA

	13.307,86
	21/12/2007

	6.336,00
	12/12/2007

	53.084,43
	13/2/2007

Valor atualizado até 13/7/2017, com juros de mora: R$ 215.663,00
c) aplicar ao Sr. José Almeida Rebouças e à sociedade empresária Terra Firme Construtora Ltda., individualmente, a multa prevista no art. 57 da Lei 8.443/1992 c/c o art. 267 do Regimento Interno (RI-TCU) , com a fixação do prazo de quinze dias, a contar da notificação, para comprovar, perante o Tribunal (art. 214, inciso III, alínea 'a', do RI-TCU) , o recolhimento das dívidas aos cofres do Tesouro Nacional, atualizadas monetariamente desde a data do acórdão que vier a ser proferido até a do efetivo recolhimento, se forem pagas após o vencimento, na forma da legislação em vigor;
d) aplicar ao Sr. Adenilton dos Santos Meira, atual Prefeito do Município de Marcionílio Souza/BA, a multa prevista no art. 58, inciso IV, da Lei 8.443/1992, com a fixação do prazo de quinze dias, a contar da notificação, para comprovar, perante o Tribunal (art. 214, inciso III, alínea 'a', do RI-TCU) , o recolhimento da dívida aos cofres do Tesouro Nacional, atualizada monetariamente desde a data do acórdão que vier a ser proferido até a do efetivo recolhimento, se for paga após o vencimento, na forma da legislação em vigor;
e) autorizar, desde logo a cobrança judicial das dívidas, caso não atendidas as notificações, nos termos do art. 28, inciso II, da Lei 8.443/1992;
f) rejeitar as alegações de defesa apresentadas pelo Município de Marcionílio Souza/BA;
g) fixar novo e improrrogável prazo de quinze dias, a contar da notificação, com fundamento no art. 12, §§ 1º e 2º, da Lei 8.443/1992 e art. 202, §§ 2º e 3º, do Regimento Interno, para que o Município de Marcionílio Souza/BA efetue e comprove, perante este Tribunal, o recolhimento da quantia a seguir especificada aos cofres da Funasa, atualizada monetariamente a partir da data indicada até a data do efetivo recolhimento, na forma prevista na legislação em vigor;
	VALOR ORIGINAL (R$) 
	DATA DA OCORRÊNCIA

	7.192,14
	21/2/2007

Valor atualizado até 13/7/2017, com juros de mora: R$ 21.858,57
h) informar ao Município de Marcionílio Souza/BA que a liquidação tempestiva do débito atualizado monetariamente saneará o processo e permitirá que as contas sejam julgadas regulares com ressalva, dando-se-lhe quitação, nos termos do § 4º do art. 202 do Regimento Interno do TCU, ao passo que a ausência dessa liquidação tempestiva levará ao julgamento pela irregularidade das contas, com imputação de débito a ser atualizado monetariamente e acrescido de juros moratórios nos termos do art. 19 da Lei 8.443/1992, bem como à aplicação da multa prevista no art. 57 da mesma Lei 8.443/1992.
i) determinar a autuação de processo específico, formado mediante apartado por cópia dos presentes autos, para o processamento da fase de rejeição das alegações de defesa do município de Marcionílio Souza/BA
j) remeter cópia dos elementos pertinentes à Procuradoria da República no Estado da Bahia, para ajuizamento das ações civis e penais que entender cabíveis, com fundamento no art. 209, § 7º, do RI/TCU."
O MP/TCU, representado pela Procuradora-Geral Cristina Machado da Costa e Silva, divergiu parcialmente da proposta da unidade instrutiva, conforme parecer a seguir:
"Trata-se de Tomada de Contas Especial instaurada pela Fundação Nacional de Saúde (Funasa) , em razão da não apresentação da prestação de contas final do Convênio n.º 43/2005 e da inexecução parcial do respectivo objeto.
2.	O aludido ajuste foi celebrado com o município de Marcionílio Souza/BA para a implementação de 125 módulos sanitários domiciliares, tendo sido transferidos pelo concedente o montante de R$ 215.997,98, em duas parcelas, valor correspondente a 80% do total de repasses federais pactuados no convênio.
3.	Após a realização de diligências para sanear os autos, foram citados em razão da inexecução parcial do objeto o Senhor José Almeida Rebouças, prefeito de Marcionílio Souza/BA entre os anos de 2005 e 2008, e a empresa Terra Firme Construtora Ltda., contratada para executar as obras do convênio, tendo ambos permanecido silentes.
4.	Bem assim, o município foi citado, na pessoa do atual prefeito, Senhor Adenilton dos Santos Meira, para recolher a parcela proporcional relativa à contrapartida não aplicada. Todavia, embora esse gestor tenha informado a intenção de adotar tal providência, não comprovou ter restituído a quantia devida (peças 28-31, 35-38, 40-44) .
5.	Em virtude disso, a Secex-BA propõe, em pronunciamentos uniformes às peças 59-61, considerar revéis o Senhor José Almeida Rebouças e a empresa Terra Firme Construtora Ltda. e julgar irregulares suas contas, condenando-os solidariamente em débito e aplicando-lhes multa individual com amparo no art. 57 da Lei n.º 8.443/1992. Em acréscimo, propõe rejeitar as alegações de defesa do município e fixar novo e improrrogável prazo para recolher o valor atualizado da contrapartida não aplicada, e aplicar multa ao Senhor Adenilton dos Santos Meira, por não atender às diligências a ele endereçadas reiteradamente pelo TCU (peças 47-54) .
6.	A despeito de endossarmos boa parte das análises apresentadas pela Unidade Técnica, pedimos vênias para divergir quanto à responsabilização da empresa Terra Firme Construtora Ltda. e ao valor do débito a ser imputado aos demais responsáveis, pelas razões expostas a seguir.
7.	De início, faz-se necessário ressaltar que as especificidades do Programa de Melhorias Sanitárias Domiciliares - em que são feitas intervenções nas habitações dos beneficiários, que por sua vez têm natureza usualmente precária e transitória, sujeitas a demolições, reformas, reconstruções e abandono -, demandam que a verificação in loco seja o mais contemporânea possível à execução das obras. De outra forma, há o risco de se impor aos responsáveis o ônus excessivo de comprovar, a qualquer tempo, a adequada implementação do objeto da avença, por meio de provas que podem se revelar impossíveis de serem obtidas.
8.	Tendo isso em foco, verifica-se que a primeira vistoria pela Funasa, realizada em junho/2007 - portanto, contemporaneamente às obras -, assinalou que estavam em execução 112 dos 125 módulos previstos, dos quais 30 possuíam apenas as fundações prontas e 82 encontravam-se executados de forma incompleta. O respectivo relatório técnico, com suporte em registros detalhados dos itens executados e não executados em cada um dos módulos previstos, aprovou serviços no valor total de R$ 138.081,90, ao tempo em que apontou as correções necessárias nos demais serviços até então realizados.
9.	Até aquele momento, já haviam sido feitos dois pagamentos à empresa, em janeiro e fevereiro de 2007, que somaram R$ 199.590,60. Houve outros dois pagamentos, em dezembro/2007, no valor de 26.836,00, totalizando R$ 226.426,60 pagos à empreiteira, conforme demonstram os extratos bancários da conta vinculada ao ajuste fornecidos pelo Banco do Brasil em resposta à diligência feita pela Secex-BA (peças 13 e 16) .
10.	Ocorre que, em virtude do não encaminhamento da prestação de contas final do convênio pelo Senhor José Almeida Rebouças, a Funasa não realizou outra vistoria em data próxima às obras. A segunda vistoria técnica veio a ocorrer apenas em março/2014, ocasião em que registrou que, da meta inicialmente pactuada de 125 módulos domiciliares, somente 63 possuíam funcionalidade, equivalente a 50,40% da meta física do convênio.
11.	Entretanto, ao contrário da primeira visita in loco, o relatório da segunda vistoria traz apenas informação consolidada, sem descrever de forma específica as melhorias constatadas em cada um dos módulos domiciliares. Nas palavras da Superintendente Estadual da Funasa na Bahia, 'quanto às demais unidades previstas, o relatório não detalha o nível de execução, porém considera que não foram executados e/ou foram executados parcialmente mas sem funcionalidade mínima necessária ao atingimento da sua finalidade, razão pela qual não foram apropriados para fins de aprovação' (peça 12) .
12.	Diante disso, é de se ponderar que a extemporaneidade da segunda vistoria, realizada mais de seis anos após os últimos pagamentos à empreiteira, fragiliza sua adoção para fins de caracterização da conduta irregular que se lhe pretende imputar. Ademais, a imprecisão dos apontamentos dessa vistoria não permite concluir que os 63 módulos considerados funcionais em 2014 estão abrangidos dentre os 82 que estavam em execução em 2007 e que não teriam sido adequadamente finalizados pela construtora no âmbito do contrato celebrado com a Prefeitura. Tal premissa, vale frisar, é fundamental para configurar a responsabilidade da empresa nos moldes alvitrados pela Unidade Técnica.
13.	Tendo em vista que o terceiro contratado, por não atuar na qualidade de gestor dos recursos públicos do convênio, não está incumbido de prestar contas da boa e regular aplicação desses recursos e, por isso, não há inversão do ônus da prova em relação a ele. Sua responsabilização requer a apresentação, por parte das instâncias de controle, de provas ou indícios consistentes de que ele tenha contribuído para a ocorrência de dano aos cofres públicos.
14.	A nosso ver, o conjunto probatório coligido aos autos não permite extrair tal conclusão. Bem assim, diante das provas que se fazem necessárias para se elidir a irregularidade imputada à empresa contratada, vislumbra-se potencial prejuízo ao pleno exercício do contraditório, visto que sua primeira notificação para se defender dos fatos inquinados ocorreu em outubro de 2015, por ocasião da citação no âmbito do TCU, ou seja, quase oito anos após o fim do contrato celebrado entre ela e a Prefeitura de Marcionílio Souza/BA para a execução das obras. Sopesando todos esses fatores, pugnamos pela exclusão da empresa Terra Firme Construtora Ltda. do polo passivo deste feito.
15.	Por outro lado, a responsabilidade por ressarcir os cofres públicos é cristalina no que se refere ao ex-prefeito, que, ao se omitir em apresentar a prestação de contas final do convênio, assumiu para si o ônus de ter que comprovar a boa e regular execução física e financeira do restante da avença em momento posterior, com as eventuais dificuldades inerentes à produção extemporânea de provas, sob pena de ter suas contas julgadas irregulares pelo TCU, com condenação em débito e multa.
16.	Convém notar que, a rigor, o débito sob sua responsabilidade deve ser apurado com base nos apontamentos da primeira vistoria - que aprovou serviços no valor de R$ 138.081,90 , visto que a já mencionada extemporaneidade da segunda vistoria fragiliza sua adoção como elemento probatório.
17.	Cabe destacar, contudo, que o plano de trabalho aprovado previu aplicar R$ 275.997,25 em obras civis, sendo R$ 269.997,98 de recursos federais e R$ 5.999,27 de contrapartida municipal (peça 1, p. 144, 168) . O valor de R$ 138.081,90 equivale ao percentual de 50% do valor total ajustado para a execução de obras civis, dos quais R$ 135.080,45 devem correr à conta dos cofres federais e R$ 3.001,45 da contrapartida municipal, mantida a proporcionalidade ajustada para essa parcela do ajuste.
18.	O valor restante do convênio, de R$ 8.268,00, refere-se a despesas correntes com o Programa de Educação em Saúde, a serem financiadas com recursos da contrapartida municipal, totalizando, assim, a quantia de R$ 14.267,27, cuja comprovação competia ao ex-prefeito. O inadimplemento de tal obrigação pelo gestor, contudo, não tem o condão de configurar a responsabilidade do município por restituir aos cofres federais a quantia correspondente.
19.	Destarte, em razão da não apresentação da prestação de contas devida, o prejuízo a ser restituído aos cofres da Funasa pelo ex-prefeito equivale ao valor histórico de R$ 80.917,53 (= R$215.997,98 - R$ 135.080,45) . Todavia, a pequena diferença em face do valor que constou da citação já efetivada nos autos (R$ 72.728,29, em valores históricos) , a nosso ver, não justifica a renovação do expediente citatório do responsável. O município, por sua vez, deve devolver à concedente apenas a quantia de R$ 3.001,45 alusiva à contrapartida não aplicada na parcela das obras civis aprovadas pela fiscalização da Funasa, referenciada ao prazo final de execução do convênio (8/11/2009) .
20.	Em face das considerações ora apresentadas, esta representante do Ministério Público de Contas pede vênias para dissentir parcialmente do encaminhamento alvitrado pela Secex-BA às peças 59-61, manifestando-se no sentido de se:
	i) excluir a empresa Terra Firme Construtora Ltda. do rol de responsáveis;
	ii) declarar a revelia do Senhor José Almeida Rebouças e julgar irregulares suas contas, condenando-o ao débito apurado pela Unidade Técnica, atualizado monetariamente e com juros de mora a partir das respectivas datas de referência, e aplicando-lhe multa com fundamento no art. 57 da Lei n.º 8.443/1992;
	iii) rejeitar as alegações de defesa apresentadas pelo município de Marcionílio Souza/BA e fixar novo e improrrogável prazo para que recolha a quantia de R$ 3.001,45, atualizado monetariamente a partir da data de 8/11/2009 até a data do efetivo recolhimento; e 
	iv) aplicar ao Senhor Adenilton dos Santos Meira, atual prefeito do Município de Marcionílio Souza/BA, a multa prevista no art. 58, inciso IV, da Lei n.º 8.443/1992, ante o não atendimento às diligências a ele endereçadas."
É o relatório.

não há.

Procuradora-Geral Cristina Machado da Costa e Silva.

TOMADA DE CONTAS ESPECIAL. CONVÊNIO. AUSÊNCIA DE PRESTAÇÃO DE CONTAS FINAL. INEXECUÇÃO PARCIAL DO OBJETO. AUSÊNCIA DE APLICAÇÃO DA CONTRAPARTIDA MUNICIPAL. CITAÇÃO DO GESTOR, DA EMPRESA CONTRATADA E DO ENTE MUNICIPAL. EXCLUSÃO DA CONTRATADA DA RELAÇÃO PROCESSUAL. REVELIA DO GESTOR. CONTAS IRREGULARES. DÉBITO E MULTA. REJEIÇÃO DAS ALEGAÇÕES DE DEFESA APRESENTADAS PELO MUNICÍPIO. CONCESSÃO DE NOVO E IMPRORROGÁVEL PRAZO. NÃO ATENDIMENTO INJUSTIFICADO À DILIGÊNCIA DESTE TRIBUNAL. MULTA AO RESPONSÁVEL. COMUNICAÇÕES.

TOMADA DE CONTAS ESPECIAL (TCE)

Secretaria de Controle Externo na Bahia (Secex-BA).

Examina-se tomada de contas especial instaurada pela Fundação Nacional de Saúde (Funasa) , em razão da não apresentação da prestação de contas final do convênio 43/2005 e da inexecução parcial do respectivo objeto, consistente na implementação de 125 módulos sanitários domiciliares, no município de Marcionílio Souza/BA.
O ajuste teve vigência estabelecida para o período de 19/12/2005 a 17/2/2007, prazo final para apresentação da prestação de contas. Contudo, devido a atrasos na liberação dos recursos, a vigência do convênio foi prorrogada "de ofício" por meio de quatro aditivos, ficando a execução estendida até 8/11/2009 e a data para prestação de contas até 7/1/2010 (peça 1, p. 150, 256, 272, 282, 300 e 308) .
O valor total do convênio foi fixado em R$ 278.350,53, sendo R$ 269.997,98 à conta do concedente e R$ 14.267,27 de contrapartida municipal. O concedente transferiu ao município Marcionílio Souza/BA o montante de R$ 215.997,98, em duas parcelas (80% do total pactuado) .
Após a realização de diligências, a unidade instrutiva promoveu a citação do Sr. José Almeida Rebouças, ex-prefeito de Marcionílio Souza/BA (gestão 2005-2008) , tendo a empresa Terra Firme Construtora Ltda., contratada para executar as obras do convênio, em razão da inexecução parcial do objeto, como solidária pelo ressarcimento ao erário. Ambos permaneceram silentes.
O município, representado pelo atual prefeito, Sr. Adenilton dos Santos Meira, também foi citado para recolher a parcela proporcional relativa à contrapartida não aplicada. O referido gestor informou a intenção de recolher o valor devido, mas não comprovou ter efetuado tal recolhimento.
A Secex-BA propõe considerar revéis o Sr. José Almeida Rebouças e a empresa Terra Firme Construtora Ltda., julgar irregulares as contas de ambos os responsáveis e condená-los solidariamente em débito, aplicando-lhes a multa individual prevista no art. 57 da Lei 8.443/1992 (peças 59-61) .
Propõe, adicionalmente, rejeitar as alegações de defesa do município e fixar novo e improrrogável prazo para recolher o valor atualizado da contrapartida não aplicada, além de aplicar multa ao Sr. Adenilton dos Santos Meira, tendo em vista o não atendimento às diligências dirigidas a esse gestor (peças 47-54) .
O MP/TCU divergiu da unidade instrutiva quanto à inclusão da empresa Terra Firme Construtora Ltda. no polo passivo deste processo, por entender que os elementos constantes dos autos não permitem afirmar que a empresa não tenha executado integralmente o objeto do contrato, hipótese em que teria concorrido para a ocorrência de dano ao erário.
O Parquet especializado também propugna a correção do valor do débito imputado ao município.
II
Acompanho o parecer do MP/TCU, cujos fundamentos, a seguir reproduzidos, adoto como razões de decidir:
"6.	A despeito de endossarmos boa parte das análises apresentadas pela Unidade Técnica, pedimos vênias para divergir quanto à responsabilização da empresa Terra Firme Construtora Ltda. e ao valor do débito a ser imputado aos demais responsáveis, pelas razões expostas a seguir.
7.	De início, faz-se necessário ressaltar que as especificidades do Programa de Melhorias Sanitárias Domiciliares - em que são feitas intervenções nas habitações dos beneficiários, que por sua vez têm natureza usualmente precária e transitória, sujeitas a demolições, reformas, reconstruções e abandono -, demandam que a verificação in loco seja o mais contemporânea possível à execução das obras. De outra forma, há o risco de se impor aos responsáveis o ônus excessivo de comprovar, a qualquer tempo, a adequada implementação do objeto da avença, por meio de provas que podem se revelar impossíveis de serem obtidas.
8.	Tendo isso em foco, verifica-se que a primeira vistoria pela Funasa, realizada em junho/2007 - portanto, contemporaneamente às obras -, assinalou que estavam em execução 112 dos 125 módulos previstos, dos quais 30 possuíam apenas as fundações prontas e 82 encontravam-se executados de forma incompleta. O respectivo relatório técnico, com suporte em registros detalhados dos itens executados e não executados em cada um dos módulos previstos, aprovou serviços no valor total de R$ 138.081,90, ao tempo em que apontou as correções necessárias nos demais serviços até então realizados.
9.	Até aquele momento, já haviam sido feitos dois pagamentos à empresa, em janeiro e fevereiro de 2007, que somaram R$ 199.590,60. Houve outros dois pagamentos, em dezembro/2007, no valor de 26.836,00, totalizando R$ 226.426,60 pagos à empreiteira, conforme demonstram os extratos bancários da conta vinculada ao ajuste fornecidos pelo Banco do Brasil em resposta à diligência feita pela Secex-BA (peças 13 e 16) .
10.	Ocorre que, em virtude do não encaminhamento da prestação de contas final do convênio pelo Senhor José Almeida Rebouças, a Funasa não realizou outra vistoria em data próxima às obras. A segunda vistoria técnica veio a ocorrer apenas em março/2014, ocasião em que registrou que, da meta inicialmente pactuada de 125 módulos domiciliares, somente 63 possuíam funcionalidade, equivalente a 50,40% da meta física do convênio.
11.	Entretanto, ao contrário da primeira visita in loco, o relatório da segunda vistoria traz apenas informação consolidada, sem descrever de forma específica as melhorias constatadas em cada um dos módulos domiciliares. Nas palavras da Superintendente Estadual da Funasa na Bahia, "quanto às demais unidades previstas, o relatório não detalha o nível de execução, porém considera que não foram executados e/ou foram executados parcialmente mas sem funcionalidade mínima necessária ao atingimento da sua finalidade, razão pela qual não foram apropriados para fins de aprovação" (peça 12) .
12.	Diante disso, é de se ponderar que a extemporaneidade da segunda vistoria, realizada mais de seis anos após os últimos pagamentos à empreiteira, fragiliza sua adoção para fins de caracterização da conduta irregular que se lhe pretende imputar. Ademais, a imprecisão dos apontamentos dessa vistoria não permite concluir que os 63 módulos considerados funcionais em 2014 estão abrangidos dentre os 82 que estavam em execução em 2007 e que não teriam sido adequadamente finalizados pela construtora no âmbito do contrato celebrado com a Prefeitura. Tal premissa, vale frisar, é fundamental para configurar a responsabilidade da empresa nos moldes alvitrados pela Unidade Técnica.
13.	Tendo em vista que o terceiro contratado, por não atuar na qualidade de gestor dos recursos públicos do convênio, não está incumbido de prestar contas da boa e regular aplicação desses recursos e, por isso, não há inversão do ônus da prova em relação a ele. Sua responsabilização requer a apresentação, por parte das instâncias de controle, de provas ou indícios consistentes de que ele tenha contribuído para a ocorrência de dano aos cofres públicos.
14.	A nosso ver, o conjunto probatório coligido aos autos não permite extrair tal conclusão. Bem assim, diante das provas que se fazem necessárias para se elidir a irregularidade imputada à empresa contratada, vislumbra-se potencial prejuízo ao pleno exercício do contraditório, visto que sua primeira notificação para se defender dos fatos inquinados ocorreu em outubro de 2015, por ocasião da citação no âmbito do TCU, ou seja, quase oito anos após o fim do contrato celebrado entre ela e a Prefeitura de Marcionílio Souza/BA para a execução das obras. Sopesando todos esses fatores, pugnamos pela exclusão da empresa Terra Firme Construtora Ltda. do polo passivo deste feito.
15.	Por outro lado, a responsabilidade por ressarcir os cofres públicos é cristalina no que se refere ao ex-prefeito, que, ao se omitir em apresentar a prestação de contas final do convênio, assumiu para si o ônus de ter que comprovar a boa e regular execução física e financeira do restante da avença em momento posterior, com as eventuais dificuldades inerentes à produção extemporânea de provas, sob pena de ter suas contas julgadas irregulares pelo TCU, com condenação em débito e multa".
A proposta de exclusão da empresa Terra Firme Construtora Ltda. da relação processual, conforme assinalado pelo Parquet especializado, deve ser acolhida, tendo em vista que não estão reunidos nos autos elementos suficientes para afirmar que a não funcionalidade de parte do objeto ajustado, constatada 7 anos após o encerramento do convênio, decorreu de inexecução contratual por parte da empresa.
A unidade instrutiva considerou como elementos de prova da inexecução (não funcionalidade parcial) do objeto do convênio as conclusões constantes dos relatórios de vistorias técnicas realizados em 2007 e em 2014. Verificou-se, nesse interregno, que os módulos classificados como executados passaram de 82 para 63 unidades (peça 12) . 
Entretanto, como bem destacou o MP/TCU, a ausência de informações detalhadas no último relatório de vistoria, associada ao longo decurso de tempo entre as duas visitas da Funasa não permite que seja imputada responsabilidade à contratada pela não funcionalidade de parte do objeto do convênio. O que se extrai concretamente do segundo relatório de vistoria da Funasa é que apenas 63 módulos sanitários, do total de 125, possuíam funcionalidade. Não há no referido relatório, contudo, informações que permitam concluir efetivamente que a empresa Terra Firme Construtora Ltda., a despeito de ter recebido o valor total estipulado no contrato, deixou de executar, completa ou parcialmente, os 62 módulos restantes. 
Diante das lacunas no segundo relatório de vistoria da Funasa não é possível imputar à empresa responsabilidade por inexecução parcial do objeto conveniado, tampouco pela ausência de funcionalidade do objeto, uma vez que tal problema pode ter decorrido do desgaste dos módulos sanitários ao longo do tempo e da falta de manutenção adequada por parte dos beneficiários. 
A esse respeito, convém destacar, novamente, excerto do parecer do Parquet especializado:
"Ocorre que, em virtude do não encaminhamento da prestação de contas final do convênio pelo Senhor José Almeida Rebouças, a Funasa não realizou outra vistoria em data próxima às obras. A segunda vistoria técnica veio a ocorrer apenas em março/2014, ocasião em que registrou que, da meta inicialmente pactuada de 125 módulos domiciliares, somente 63 possuíam funcionalidade, equivalente a 50,40% da meta física do convênio.
11.	Entretanto, ao contrário da primeira visita in loco, o relatório da segunda vistoria traz apenas informação consolidada, sem descrever de forma específica as melhorias constatadas em cada um dos módulos domiciliares. Nas palavras da Superintendente Estadual da Funasa na Bahia, 'quanto às demais unidades previstas, o relatório não detalha o nível de execução, porém considera que não foram executados e/ou foram executados parcialmente mas sem funcionalidade mínima necessária ao atingimento da sua finalidade, razão pela qual não foram apropriados para fins de aprovação' (peça 12) .
12.	Diante disso, é de se ponderar que a extemporaneidade da segunda vistoria, realizada mais de seis anos após os últimos pagamentos à empreiteira, fragiliza sua adoção para fins de caracterização da conduta irregular que se lhe pretende imputar. Ademais, a imprecisão dos apontamentos dessa vistoria não permite concluir que os 63 módulos considerados funcionais em 2014 estão abrangidos dentre os 82 que estavam em execução em 2007 e que não teriam sido adequadamente finalizados pela construtora no âmbito do contrato celebrado com a Prefeitura. Tal premissa, vale frisar, é fundamental para configurar a responsabilidade da empresa nos moldes alvitrados pela Unidade Técnica.
13.	Tendo em vista que o terceiro contratado, por não atuar na qualidade de gestor dos recursos públicos do convênio, não está incumbido de prestar contas da boa e regular aplicação desses recursos e, por isso, não há inversão do ônus da prova em relação a ele. Sua responsabilização requer a apresentação, por parte das instâncias de controle, de provas ou indícios consistentes de que ele tenha contribuído para a ocorrência de dano aos cofres públicos.
14.	A nosso ver, o conjunto probatório coligido aos autos não permite extrair tal conclusão. (...) ."
Considerando, portanto, que não foram carreados aos autos elementos que comprovem que a ausência de funcionalidade de parte expressiva do objeto contratado tenha decorrido da inexecução do contrato pela empresa Terra Firme Construtora Ltda., não é possível responsabilizar a empresa pelo dano ao erário, de modo que se impõe sua exclusão da relação processual.
A responsabilidade pelo ressarcimento do dano ao erário cabe, portanto, ao gestor dos recursos, Sr. José Almeida Rebouças, que não se manifestou em relação à citação, devendo ser considerado revel.
Tendo em vista a ausência de prestação de contas final dos recursos conveniados, não foi comprovada a boa e regular aplicação dos recursos do convênio 43/2005, de modo que as contas do ex-prefeito José Almeida Rebouças devem ser julgadas irregulares, condenando-o em débito e multa.
No que diz respeito ao município, concordo com o Parquet especializado quanto ao valor do débito decorrente da ausência da contrapartida do convenente. De fato, considerando-se a execução do percentual de aproximadamente 50% das obras previstas (R$ 138.081,90) , bem como a aplicação do ajuste proporcional sobre o valor previsto para as obras civis (R$ 5.999,97) , chega-se ao valor de R$ 3.001,45.
Cabe, assim, rejeitar as alegações de defesa do município de Marcionílio Souza/BA e conceder-lhe novo e improrrogável prazo para o recolhimento do débito, como proposto pela unidade instrutiva e pelo MP/TCU.
Endosso, por fim, a proposta da unidade instrutiva de aplicação da multa prevista no art. 58, IV, da Lei 8.443/1992, ao prefeito do referido município, Sr. Adenilton dos Santos Meira, considerando o descumprimento injustificado das diligências encaminhadas por esta Corte de Contas.
Diante do exposto, manifesto-me pela aprovação do acórdão que ora submeto à apreciação deste Colegiado.
TCU, Sala das Sessões Ministro Luciano Brandão Alves de Souza, em 27 de novembro de 2018.
Weder de Oliveira
Relator